【裁判字號】    90,重上,29
【裁判日期】    920603
【裁判案由】    損害賠償
【裁判全文】
臺灣高等法院臺中分院民事判決        九十年度重上字第二九號
    上  訴  人    甲○○
    被上訴人      誠泰商業銀行股份有限公司
    法定代理人    乙○○
右當事人間請求損害賠償事件，上訴人對於中華民國八十九年十一月三十日臺灣臺中
地方法院八十八年度重訴字第八六０號第一審判決提起上訴，本院判決如左：
    主      文
原判決關於駁回上訴人後開第二項之訴部分及該部分假執行之聲請，暨訴訟費用（減
縮部分除外）之裁判均廢棄。
被上訴人應給付上訴人新臺幣陸佰陸拾捌萬玖仟參佰貳拾肆元，及自民國八十八年八
月二十八日起至清償日止按年息百分之五計算之利息。
其餘上訴駁回。
第一、二審訴訟費用除減縮部分外，由被上訴人負擔百分之七十九，餘由上訴人負擔
。
本判決所命給付部分，於上訴人以新臺幣貳佰貳拾參萬元為被上訴人供擔保後，得假
執行，但被上訴人如於假執行程序實施前，以新臺幣陸佰陸拾捌萬玖仟參佰貳拾肆元
為上訴人預供擔保，得免為假執行。
    事      實
甲、上訴人方面：
一、聲明：求為判決：(一)原判決及其訴訟費用之裁判均廢棄。(二)被上訴人應給付上訴
    人新臺幣（下同）八百四十九萬七千三百六十八元，及自起訴狀繕本送達之翌日
    起至清償日止，按週年利率百分之五計算之利息。(三)訴訟費用由被上訴人負擔。
    (四)願供擔保，請准宣告假執行。
二、陳述：除與原判決記載相同者，茲引用之外，補稱：
  (一)本件因被上訴人有多項違約行為，致上訴人無法行使買回權，上訴人乃本於債務
    不履行、不當得利及侵權行為等法律關係之競合，訴請被上訴人賠償出資額之損
    害，屬一訴主張數項訴訟標的，具有同一目的，而僅有單一之聲明，學者稱為重
    疊合併（競合合併），並將請求金額由新臺幣（下同）八百五十萬元減縮為八百
    四十九萬七千三百六十八元，揆諸民事訴訟法之規定，自應適法，合先敘明。
  (二)訴外人富山建設開發股份有限公司（下稱富山公司）前依其與上訴人及黃林惠美
    所訂合資興建房屋協議書第四條約定，將坐落臺中市○區○○○段六八一－一一
    、六八一－一二號土地二筆土地分割為七筆（同段六八一－一一、六八一－一二
    、六八一－二○、六八一二一、六八一－二二、六八一－二三、六八一－二四）
    並移轉予上訴人與黃林惠美所有，上訴人自妻林黃芳枝之臺中市第三信用合作社
    （下稱第三信用合作社）活期存款第0000000000號帳戶中，電匯五百
    萬元入富山公司代表人陳世輝指定其岳父劉燦農於第八信用合作社活期存款第0
    0000000000000號帳戶內，有匯款申請書可稽；另三百五十萬元部
    分，由上訴人自林黃芳枝同上帳戶領出六百四十九萬七千三百六十八元，以繳交
    增值稅方式投資三百四十九萬七千三百六十八元（餘三百萬元墊借與黃林惠美代
    繳增值稅），亦有土地增值稅繳款書、取款憑證及黃芳枝第三信用合作社活期存
    款存摺可憑。堪認上訴人確已付出八百四十九萬七千三百六十八元之投資額（依
    合資興建房屋協議書第四條約定，該增值稅額包含在投資金額內）。
  (三)兩造間就系爭土地之法律關係為信託關係，非買賣關係：
  1.按信託乃委託人為自己或第三人之利益，將信託財產移轉於受託人，由受託人管
    理或處分，以達成一定經濟上或社會上之目的之行為。於信託關係消滅後，受託
    人始負有返還信託財產與信託人之義務；最高法院八十四年度台上字第二七八四
    號著有判決可稽。次按信託關係，因信託行為所定事由發生或因信託目的已完成
    或不能完成而消滅，信託法第六十二條亦定有明文。
  2.依訴外人原臺中市第八信用合作社（下稱第八信用合作社）與上訴人及黃林惠美
    於八十三年十一月三日最先簽訂契約書第一條固然載明：「‧‧‧每平方公尺負
    擔債務三‧八八二四萬元，本案土地一、○四一平方公尺，計乙方（即上訴人及
    黃林惠美）應負擔債務為‧‧‧四千零四十二萬元，乙方積欠甲方（第八信用合
    作社）之利息，乙方應於債權債務分割同時，全數繳清，惟雙方同意將之視為土
    地價金之一部‧‧‧。」第二條亦載明：「‧‧‧為其所有土地之買賣價金售予
    甲方，並同意以該買賣價金抵償向甲方之貸款‧‧‧備齊所有文件辦理移轉土地
    所有權之手續‧‧‧。」等情。依上揭「土地價金」、「買賣價金」、「售予」
    等用語以觀，應屬「買賣契約」之性質。換言之，系爭土地係由上訴人與黃林惠
    美各出資八百四十九萬元七千三百六十八元向富山公司購買一、○四一平方公尺
    ，並提供第八信用合作社於系爭土地上繼續完成富山公司未建峻之Ｋ部分房屋。
    惟因於「契約書」簽訂後．上訴人與黃林惠美認屬非公且有不妥，遂於同日另簽
    一份備忘錄，以為更改雙方意思合致。依該備忘錄第三條所示，系爭土地信託登
    記為第八信用合作社所有，而由該社處分管理，於信託任務終了，即地上Ｋ部分
    房屋興建完成，該社須將信託物即系爭土地返還於上訴人。又該備忘錄第四條載
    明：「於本案土地上建物未完成前，乙方不得藉故任意終止雙方間之信託行為‧
    ‧‧。」第五條載明：「乙方於本案土地上建物完成後三個月內，如不取回信託
    物（即土地）及併購其地上建物，給付酬金，則信託關係之約定自始無效‧‧‧
    。」等語，堪認兩造間就系爭土地之法律關係，確已由買賣關係更改為信託關係
    。至上揭備忘錄第一條何以記載「類似」信託行為，見證律師蘇俊維於原審證稱
    ：「‧‧‧備忘錄中類似信託的記載，當初雙方即有爭議，當時信託法也尚未訂
    立，至於爭議是買賣或信託兩造有爭執，所以訂下模糊的條文‧‧‧。」等語。
    足認彼時因信託法未立法，始加上「類似」之模糊用詞。從而，被上訴人辯稱兩
    造間就系爭土地之法律關係為買賣關係云云，即無可取。
  2.證人黃林惠美於原審到庭證稱：「‧‧‧八信要求我們將土地過戶予他們，我們
    不同意，只是協議信託八信，所以當初我們是協議以信託的方式，另外我們有約
    定要買回‧‧‧。」等語。益徵兩造間就系爭土地之關係為信託關係。
  3.倘兩造間就系爭土地之法律關係為為買賣關係，理應談妥買斷價金，何須另於契
    約書第一條約定共同設定抵押債額之債權債務分擔，並要求上訴人分擔系爭土地
    上之私設道路，畸零地等面積一○五五平方公尺之損失。易言之，系爭土地面積
    四、七六四平方公尺，即以三、七○九平方公尺分擔一億四千四百萬元之抵押債
    務每平方公尺分擔三萬八千八百二十四元之債務，上訴人與黃林惠美等二人之土
    地有一○四一平方公尺，就須分擔四千零四十二萬元之債務，就因此一分擔額過
    高，上訴人不滿，始於同月十七日由被上訴人立承諾書，同意由會算所得之成本
    扣除二百五十萬元後，為上訴人買回之價金。因兩造所簽立之契約書所規定之買
    賣條款，對上訴人顯失公平，兩造始於同日再立備忘錄，將兩造之法律關係改為
    信託行為，明定上訴人將所有之系爭土地託由被上訴人處分管理，於信託任務終
    了，須將信託物返還於上訴人，上訴人應付之報酬即為扣除二百五十萬元後所訂
    之買回價金。
  (四)被上訴人確有債務不履行及侵害上訴人買回權之行為：
  1.第八信用合作社之義務既應由被上訴人負責履行，則系爭建物由第八信用合作社
    建竣後應通知上訴人及黃林惠美買回，並應由第八信用合作社或被上訴人計算後
    ，會同上訴人等會算，並通知上訴人等買回。是該土地為上訴人及黃林惠美所有
    ，僅信託登記為第八信用合作社所有，委由該處分管理，即第八信用合作社或被
    上訴人於信託任務終了（即房屋建竣後），須將信託物返還於上訴人及黃林惠美
    等情，被上訴人顯應知悉，即應依約履行。詎被上訴人於房屋建竣後，未先通知
    上訴人及黃林惠美會算買回價金，遲至八十七年五月二日、七月二十三日始分別
    以台北西園郵局第八二號、第一六六號存證信函通知上訴人，而上揭八二號存證
    信函內載略以：(一)第八信用合作社之權利義務，已於八十七年一月一日由被上訴
    人概括承受。(二)上訴人及黃林惠美得於該八二號函到達後三個月內買回，如不於
    三個月內買回，即不得再主張買回。(三)編號K1、K2、K3、K5、K6等五戶房地，已
    經上訴人及黃林惠美出售予第三人，其餘房地之現狀及價金為：K7房地價金五
    七八萬八五六元。K8房地現價金一二六一萬一一七三元。K9、K10房地價金
    一三五○萬四四五七元。K11房地價金五一六萬二六二三元。K12房地價金五
    二八萬四二○○元。K13房地價金五四九萬五八三三元。六八一之二四號土
    地價金二二六萬三一○四元。六八一之七八號土地價金六一八萬○一一六元。
    以上六棟房屋及土地九筆，總價五六二八萬九四六二元等語。上訴人於收受該八
    二號存證信函後，即於同年月二十日以臺中五十支郵局第四七五號存證信函向被
    上訴人為承諾買回之意思表示，並指摘被上訴人片面估價買回之價格及違約將地
    點較佳部分房屋（即被上訴人上揭存證信函所指上訴人與黃林惠美先行出售之編
    號K1、K2、K3、K5、K6等五戶）之行為，請求被上訴人擇期指派專業人員提出各
    項憑據，予以會算等意思表示。詎被上訴人於上揭一六六號存證信函回覆略以：
    (一)該得買回之土地、建物之買回價金、期限，被上訴人已以八二存證信函具體敘
    明，如上訴人及黃林惠美有買回意願，請於期限內洽辦。(二)上訴人雖於四七五號
    、七三○號存證信函中泛稱：「以本信函為承諾買回之意思表示，惟台端迄未具
    體進行，既未與本公司洽訂買回契約，亦未聯絡如何支付買賣價金，如何辦理買
    賣相關事宜‧‧‧。」等語。該回函隻字未提會算買回價金意願，且指責上訴人
    不辦理簽約買回之手續云云。然查：
  1.上訴人及黃林惠美均否認渠等出售編號K1、K2、K3、K5、K6等五戶房地，該等房
    地顯為第八信用合作社或是被上訴人壇自出售，此其違約者一。
  2.被上訴人通知上訴人之K7－K13房地價金，並未列出其如何依契約書第一條後段
    、第二條前段及第五條計算，且其所報價金比其擅自出售之價金高一倍，更未依
    承諾書之約定，自該價金會算後之價金扣除二百五十萬元，此其違約者二。
  3.被上訴人並無依備忘錄約定會同乙方會算該買回價金，被上訴人單方面計算價金
    ，此其違約者三。
  4.依上揭約定，上訴人應買回系爭全部建物及一部土地。詎被上訴人僅通知上訴人
    及黃林惠美買回其中六戶房屋及九筆土地，且K1房地於被上訴人以上揭八二號存
    證信函通知上訴人時尚未出售，竟迄未通知上訴人及黃林惠美買回K1房地，顯見
    被上訴人欲侵吞該筆土地，此其違約者四。
  5.因被上訴人有多項違約，上訴人分別於八十七年五月二十日、七月十五日及八月
    五日，以臺中五十支郵局第四七五號、第七三○號、第四０六號存證信函告知其
    應依約履行合同會算外，並請其不得任意處分上揭房地。然被上訴人均未指派人
    員與上訴人會算，竟於八十七年八月十一日以臺北三支局第一八二號存證信函通
    知上訴人不得再主張買回權，足見其並無履行其義務之誠，並欲侵吞系爭房地。
    其於八十七年五月二日第八二號存證信函通知上訴人，顯屬八十四年八月二十六
    日系爭房建物建竣，其擅自出售K2、K3、K5、K6四棟房地得利後，為掩飾違約責
    任，所為之障眼法，此其違約者五。
  6.被上訴人既有上揭違約情事，上訴人自無依其違約通知負繳款義務，矧被上訴人
    竟以前揭一八二號存證信函對上訴人表示上訴人喪失買回權為由，於八十七年九
    月二十一日將上揭K1、K7－K13房地及六八一－二四、六八一－七八地號等二筆
    土地出售予第三人並侵吞價款，顯又違約並違法，此其違約者六。
  7.被上訴人辯稱曾多次以口頭方式通知上訴人及黃林惠美行使買回權乙情，上訴人
    堅決否認，被上訴人亦迄未舉證以實其說，顯不足採。
  8.又被上訴人所提四件不動產買賣契約書（即編號K2、K3、K5、K6等四戶建物）之
    見證人欄固均有黃林惠美之簽章。然上訴人並未於上揭契約為見證人，對上揭建
    物之出售亦不知情。且黃林惠美於原審審理時到庭證稱：「八信將K1、K2、K3
    、K5、K6等五戶出售的事，我不清楚，客戶不是我找的，八信找我當見證人是因
    我在做擋土牆的工程，我答應的條件是以房屋的售價中關於擋土牆等工程之成本
    費用來扣抵工程貸款的本金。‧‧‧我當見證人的部分沒有轉知原告（上訴人）
    關於銀行出售房屋的事。」等語。堪認上揭建物顯遭被上訴人片面違約出售，並
    侵害上訴人之買回權。
  (五)被上訴人不當得利部分：
    被上訴人明知系爭土地一部分為上訴人所有，另一部分應通知上訴人及黃林惠美
    會算成本、計算價金後，通知上訴人及黃林惠美買回。矧被上訴人於上訴人及黃
    林惠美未喪失買回權之前，片面決定系爭房地價金並自行出售，為脫法行為，顯
    屬不法，其所得價金即屬無法律上之原因，致上訴人受有投資成本八百四十九萬
    七千三百六十八元無法取回。堪認被上訴人無法律上之原因而受利益（被上訴人
    侵占上訴人之投資），致上訴人受損害。上訴人自得依不當得利之法律關係，訴
    請返還其取得上訴人投資金額之利益。
  (六)被上訴人之侵權行為，債務不履行與不當得利確與上訴人投資八百四十九萬七千
    三百六十八元無法回收之損害有因果關係：
  1.原判決固認定上訴人確有出資八百四十九萬七千三百六十八元，然認該出資係與
    富山公司合建所提出之資金，上訴人並未提出具體事證證明該出資額之損失與被
    上訴人之違約行為有何因果關係存在，而遽為不利上訴人之認定。
  2.惟查上訴人出資八百四十九萬七千三百六十八元，與富山公司合資興建房屋，惟
    因富山公司建至二樓即倒閉，富山公司之其他債權人因而聲請拍賣系爭土地上未
    興建完成之房屋，由第八信用合作社拍定。是上訴人及黃林惠美與第八信用合作
    社簽立之契約書、備忘錄及承諾書等文件，為上訴人與富山公司所簽立合資興建
    房屋協議書之延續。顯見上訴人與富山公司簽立合資興建房屋協議書之出資額，
    已轉換為與第八信用合作社簽立契約書、備忘錄、承諾書等契約之出資額。則第
    八信用合作社遭被上訴人合併，被上訴人承受其一切權利義務，何能謂因被上訴
    人故意不依承諾書及備忘錄，兩造會算成本計算買回價金之約定通知上訴人會算
    ，即逕自將所有房地出售殆盡之違約行為，致上訴人上揭出資額無法回收之損害
    間無因果關係。矧原判決既依上訴人之舉證，認定被上訴人有上揭違約行為，卻
    遽以上訴人就出資額之損失與被上訴人違約行為有何因果關係存在，未舉證以實
    其說云云，逕行駁回上訴人之訴，豈非自相矛盾？
  (七)依上訴人與富山公司簽立之合資興建房屋協議書所定之獲利比為一千七百十六萬
    元，上訴人投資比例為四分之一，則投資利潤即預期利益應有四二九萬元，此雖
    是建築前之預估利潤，而非建築完成後之實算利潤。然第八信用合作社若於八十
    五年一月三十日擅自售出K2房屋前，通知上訴人會算成本計算房屋價格後，再行
    出售，依當時房地產市價行情，上訴人可獲得之利潤，勢必超過四二九萬元之預
    估利潤。又被上訴人於八十七年八月四日再將其餘之房地全部出售與訴外人許惜
    ，此時之房地產市價行情大不如前，其賤價拋售，而減少預期利益可想而知。從
    而依據被上訴人出售價格計算利潤，導致上訴人之可獲利減少，又再加上分擔貸
    款利息，造成上人無法全數收回出資額之損害，亦可歸責於被上訴人，上訴人自
    無承受此一損害之義務。
  (八)上訴人所受損害之範圍：
  1.按損害賠償，除法律另有規定或契約另有訂定外，應以填補債權人所受損害及所
    失利益為限；依通常情形或依已定之計劃、設備或其他特別情事，可得預期之利
    益，視為所失利益，民法第二百十六條定有明文。
  2.經查，第八信用合作社擅自於八十五年五月起至八十六年四月止，逕行出售系爭
    K2、K3、K5、K6等四戶房屋，其中K5房屋與基地之售價為六百六十萬元，註明土
    地價款為三百五十五萬元；K6房屋與基地之售價為六百九十萬元，亦註明土地價
    款為三百四十五萬元；K2與K3兩戶並未註明土地價款多少，其餘房屋及土地均自
    行出售予訴外人許惜，亦未分別註明土地與房屋之售價，只能依據K5、K6兩戶房
    屋之土地價款比例計算，則K2房地售出總價為八百六十八萬元，其中土地價款為
    四百三十萬元；K3房地總價為七百一十萬元，其中土地價款為三百六十八萬元，
    則上開四戶房屋之土地總價為一千四百九十八萬元，土地面積為二百八十四平方
    公尺。依此，每坪土地價款之計算式如下：
  (1)（355萬＋345萬＋430萬＋368萬）÷（80㎡＋74㎡＋68㎡＋62㎡）=1,498萬÷
    284㎡=5.2746萬/㎡，每坪即為17.44萬。
  (2)被上訴人計算系爭Ｋ棟房屋之土地總面積為八九九㎡，漏計系爭六八一－七八地
    號空地一筆面積一四二㎡及六八一之二四地號空地一筆面積五二㎡，合計一九四
    ㎡，則該Ｋ棟房屋基地與二筆空地等面積，總計應為一○九三㎡，系爭土地值價
    五千七百七十六萬三千三百七十二元（1093㎡÷3.3㎡= 331.212坪×17.44元=
    57,763,372元），而貸款債務四千零四十二萬元（實際借三千三百萬元及利息七
    百四十二萬元），應扣除承諾書中之二百五十萬元，則債務為三千七百九十二萬
    元，土地價款餘額一千九百八十四萬三千三百七十二元（57,763,372元-3792 萬
    元=19,843,372元），若加計自八十四年十月三十日（使用執照領出日）起至八
    十八年八月十九日止（計三年九月）之利息為三百六十八萬元（19,843,372×5%
    ×3.75=3,680,000元），依上訴人與黃林惠美合夥比例各二分之一，則上訴人得
    請求之損害賠償金額為一千一百七十六萬一千六百八十六元【（19,843,372元＋
    3,680,000元）÷2= 23,523,372元÷2=11,761,686元】。
  (3)上訴人之損害金額為一千一百七十六萬一千六百八十六元，然減縮僅請求被上訴
    人賠償出資額八百四十九萬七千三百六十八元。
  (4)被上訴人有多項違約行為，致使上訴人無法行使買回權。上訴人爰依債務不履行
    、不當得利及侵權行為等法律關係之競合，請求賠償出資額之損害，其他應得利
    益或預期利益則保留請求權。
  3.次按當事人因妨礙他造使用，故意將證據滅失、隱匿或致礙難使用者，法院得審
    酌情形認他造關於該證據之主張或依該證據應證之事實為真實。又當事人無正當
    理由不從提出文書之命者，法院得審酌情形，認他造關於該文書之主張或依該文
    書應證之事實為真實；民事訴訟法第二百八十二條之一及第三百四十五條分別定
    有明文。查上訴人於原審及  鈞院準備程序時，一再聲請原審法院及  鈞院諭命
    被上訴人提出其自將系爭房屋及用餘土地售出之全部契約書附卷，供為上訴人計
    算本件損害金額之依據，並藉以證明上訴人確有前開估算所得損害金額以上之損
    害金，迄今卻僅提出四件合約書，其餘皆無正當理由而故為隱匿不提出，為此願
    請求  鈞院再次諭命被上訴人提出上開未提出之契約書，否則  鈞院自得依法認
    定上訴人前開損害金額之主張為真實，自不待言。又被上訴人卻多未將土地與房
    屋分開計價，致上訴人無法算出土地之出售，上訴人可取回多少價金。爰請  鈞
    院命被上訴人將編號Ｋ部分之房地，逐一將土地與房屋分別列出其價金，俾供上
    訴人算出可分取之利潤。
  (九)對被上訴人抗辯之陳述：
  1.被上訴人辯稱上訴人與黃林惠美間就系爭土地係合夥關係，對應負擔之貸款債務
    本金四千零四十二萬元，如加計至八十四年十月三十日止之利息合計為四千七百
    四十六萬元；倘加計至八十八年七月三十一日止之利息，合計為六、二六一‧七
    五萬元；而系爭土地之總價值為四千五百一十七萬九千四百元，系爭土地遠不足
    清償上訴人及黃林惠美合夥應負擔之貸款債務，上訴人並無受有損害云云。惟查
    ，上訴人與黃林惠美間就系爭土地並非合夥關係，此揆諸兩造所立之合約書與備
    忘錄，均由上訴人與黃林惠美分別列名為當事人及本訴僅有上訴人個別起訴，黃
    林惠美不願列名為原告等情即明。堪知系爭土地並非上訴人與黃林惠美之合夥財
    產，而是各有應有部分二分之一之權利，則對系爭貸款債務亦應各分擔二分之一
    ，灼然至明。
  2.被上訴人計算每坪之土地價格，以該Ｌ、Ｍ、Ｋ等三棟房屋基地之平均值計算，
    亦非公允。蓋該三棟房屋土地之位置不同，價格本已有差異，尤其該Ｌ棟面臨十
    二米路，該Ｍ棟面臨六米路等之土地價格均遠不如該Ｋ棟之土地面臨十五米路之
    價格，且八信擅自出售k2、k3、k5、k6等四棟房屋之土地價格，平均為每坪一十
    七萬四千四百元，均如前述。然被上訴人卻以該Ｌ、Ｍ、Ｋ等三棟房屋之土地價
    格平均值計算每坪為一十四萬三千五百元，即有未合。
  3.上訴人得請求之損害賠償金額為一千一百七十六萬一千六百八十六元【（
    19,843,372元＋3,680,000元）÷2= 23,523,372元÷2=11,761,686元】，已如前
    述，何有不足清償貸款債務之理？
  4.據被上訴人提出個別出售K2、K3、K5、K6等四戶房地之不動產買賣契約書中，僅
    有K5、K6兩戶之契約書有將土地與房屋分別計價，即K5之土地四０．一四坪售價
    三百五十五萬元，每坪為二十六萬七千五百三十二元，K6之土地為三七．０六坪
    售價三百四十五萬元，每坪為二十八萬一千六百零四元，均較當初提供合建時之
    每坪計價二十萬元高出許多，足見該合建案有相當高之利潤，因其餘個別出售之
    房地與一併出售房地之契約書，均未將土地與房屋分開計價，如此上訴人與黃林
    惠美提供合建之土地一０四一平方公尺，依兩造簽立之契約書第一條載明應負擔
    債務四千零四十二萬元，再扣除前開之二百五十萬元，應負擔之債務只剩三千七
    百九十二萬元。則上訴人提供之土地賣出之價金，扣除上開之分擔債務額，應有
    餘額可取回。
  5.上訴人既於八十三年十一月三日將系爭土地信託於第八信用合作社，由該社處分
    管理，其處分管理方式即是繼續將未建築完成之房屋建築完成，雖系爭土地原有
    抵押貸款，但於八十三年十一月三日簽立備忘錄，將系爭土地信託登記為該社名
    下後，即無由上訴人再分擔利息之理。然被上訴人所提三紙放款利息收據所示上
    訴人應分擔之利息，竟算至八十四年十月三十日止，顯非合理。
  6.被上訴人於上揭八二號存證信函中既陳明「編號k1、k2、k3、k5、k6等五戶房地
    ，已經台端等（指上訴人與林黃惠美）出售予第三人‧‧‧。」於函中將本件所
    有房地敘明其現狀及價金時，亦就k1之房地載明「本戶房地已出售」云云。然據
    其提呈鈞院所謂業將其餘房屋與空地全部出售與訴外人許惜之「不動產買賣契約
    」中，卻仍將k1之房地（土地坐落臺中市○區○○○段六八一－一一號，門牌臺
    中市○區○○路二五號、建號五五二二）與其餘房地一併出售予許惜，豈非矛盾
    ？又承買人許惜，既為個人，怎願意付出鉅額二億二千九百零四萬元承買編號Ｌ
    部分二四戶、Ｍ部分二三戶及Ｋ部分八戶等計五五戶房地及坐落同段六八一－二
    四、六八一－七八地號等兩筆空地；又被上訴人與許惜間之不動產買賣契約訂於
    八十七年八月四日，然被上訴人於八十七年五月二日以上揭八二號存證信函未經
    兩造會算成本而逕自決定價金通知上訴人買回之期限為函到達後三個月內，郵送
    過程若未延誤，上訴人收受該存證信函之期日應係同年五月三日，翌日起算三個
    月買回期限亦應於同年八月四日或三日屆期。買回期限一到，被上訴人即找到買
    主將所有房地均脫手，益徵被上訴人與許惜間之買賣，係臨訟勾串。
三、證據：除援用第一審所提證據外，補提楊建華著民事訴訟法問題研析(三)節本、土
    地總價估算明細及利潤估算表本等影本各一件為證，並聲請命被上訴人提出系爭
    房地強制執行拍賣分配表、系爭房地Ｋ部分續建工程款明細帳、各項規費收據、
    臺中市○區○○○段六八一－一一等十四筆土地實際貸款金額、系爭房地興建成
    本及出售價格等帳證資料及與上訴人會帳，暨訊問證人蘇俊維律師、前臺中市第
    八信用合作社理事主席何樹及相關承辦人員到庭，以究明本件事實。
乙、被上訴人方面：
一、聲明：求為判決：
  (一)上訴駁回。
  (二)訴訟費用由上訴人負擔。
  (三)如受不利判決，願供擔保請准宣告免假執行。
二、陳述：除與原判決記載相同者，茲引用之外，補稱：
  (一)上訴人於起訴及上訴時均主張依債務不履行及不當得利等法律關係為本件請求權
    基礎，嗣竟於九十一年三月五日驟然主張併依侵權行為法律關係為請求。查侵權
    行為與債務不履行及不當得利顯屬不同之請求權基礎及不同之訴訟標的，並經被
    上訴人表示不同意上訴人訴之變更追加，是其追加顯非適法，合先敘明。
  (二)兩造間就系爭土地之法律關係為買賣關係，並非信託關係：
  1.訴外人富山公司於八十一年間以訴外人陳世明等十二人名義，向訴外人原第八信
    用合作社借款三億五千八百萬元，該十二筆貸款皆以訴外人陳世輝及謝汶圳二人
    為保證人，有申請書可憑。而富山公司於八十一年五月二十二日，再以謝汶圳所
    有座落於臺中市○區○○○段第六八一地號等九筆土地（該九筆土地於八十二年
    經分割為六十二筆土地），設定最高限額六億五千萬之第一順位抵押權予第八信
    用合作社以擔保其債務。嗣謝汶圳於八十三年一月二十七日，將原提供擔保土地
    內未申請營建部分（約二一四五坪）移轉予其債權人林貴臨（地號六八一、六八
    一－六、六八一－一０、六八二等土地），並對第八信用合作社清償部分債務二
    億一千四百萬元，各該部分抵押權因之塗銷。是抵押土地餘五十八筆，面積計四
    七六四平方公尺（即一四四一．一一坪），貸款金額則僅餘一億四千四百萬元。
  2.富山公司另於八十二年五月五日向謝汶圳購買設有抵押權之臺中市○區○○○段
    地號第六八一－一一及六八一－一二等二筆土地，將之分割為地號第六八一－一
    一、六八一－一二、六八一－二０、六八一－二一、六八一－二二、六八一－二
    三、六八一－二四等七筆系爭土地後，轉售並移轉登記予上訴人及訴外人黃林惠
    美二人；系爭土地分擔擔保之債務金額為四千零四十二萬元。是上訴人及黃林惠
    美為第八信用合作社與富山公司間債權債務之抵押人。嗣上訴人及黃林惠美因無
    力清償系爭土地分擔之債務四千零四十二萬元，且不願系爭土地遭拍賣，乃與債
    權人第八信用合作社於八十三年十一月三日訂立「契約書」，雙方同意以第八信
    用合作社對抵押人之四千零四十二萬元債權，扣除清償之利息，作為第八信用合
    作社購買系爭土地之價金。同時，雙方於契約書中並約定，由第八信用合作社續
    建系爭土地上未完成之十二棟房屋，上訴人及黃林惠美則保留於第八信用合作社
    興建房屋完成後一個月，依約定價金買回系爭土地及其上建物之權利。為確保上
    訴人及黃林惠美之買回權，雙方於同日另行簽署「備忘錄」，約定上訴人及黃林
    惠美須於第八信用合作社通知上訴人及黃林惠美買回之日起三個月內，按第八信
    用合作社所通知並經詳細會算之價金買回系爭土地及建物，上訴人及黃林惠美逾
    期未依會算之價金買回系爭土地及建物，即放棄買回權。於前揭契約書及備忘錄
    簽訂之後，因上訴人及黃林惠美一再表示第八信用合作社須確保其等買回權利，
    第八信用合作社遂於八十三年十一月十七日出具「承諾書」予上訴人及黃林惠美
    ，再度強調願依約定條件出售系爭土地及其上建物予上訴人及黃林惠美之意願。
  3.詳觀第八信用合作社與上訴人及黃林惠美所立之契約書、備忘錄及承諾書，及基
    於文義解釋及論理解釋，在在表明雙方所訂立者為附有買回權之買賣契約，非如
    上訴人所主張之信託關係：
  (1)依雙方所定之「契約書」所載：「‧‧‧為雙方同意將之視為土地價金之一部‧
    ‧‧。」（參照契約書第一條）、「‧‧‧，為其所有土地之買賣價金售予甲方
    ，並同意以該買賣價金抵償向甲方之借款‧‧‧。」（參見契約書第二條）、「
    前項買賣‧‧‧。」（參見契約書第三條）、「‧‧‧綜上金額以為買賣價金，
    於扣除‧‧‧，出售予乙方，乙方如未能於三個月內繳清上開買賣價金‧‧‧。
    」（參見契約書第五條）等規定以觀，顯一再強調，系爭土地係由乙方（即上訴
    人及黃林惠美）出賣予甲方（即第八信用合作社），故雙方就系爭土地係成立「
    買賣關係」，至為明確。
  (2)上訴人雖主張依雙方所定之「備忘錄」第三條規定，雙方法律關係為信託關係云
    云。惟上揭「備忘錄」第一條開宗明義闡明：「本備忘錄乃為確保乙方買回之權
    利而設。」是該備忘錄乃基於前述土地買賣契約而來，雙方簽訂之目的乃為確立
    乙方（即上訴人及黃林惠美）在土地買賣契約成立之後，能保有買回之權利，始
    再書立此備忘錄。又就該「備忘錄」第三條規定：「本案土地買賣，雙方同意兩
    造法律關係類似信託行為‧‧‧。」以觀，雙方仍首先強調乃「土地買賣關係」
    ，並非信託關係。蓋若雙方有將法律關係訂為信託關係之意，應直接於該條寫明
    「信託關係」而非僅謂「類似」信託關係，顯見雙方並無成立信託關係之意。是
    雙方之法律關係應屬「買賣關係」，至為明確。
  (3)又上揭契約之見證律師蘇俊維亦於原審庭訊時證稱：「契約書、備忘錄是由我當
    見證人，‧‧‧整份文件之重點仍在買回的規定。‧‧‧」等語，益證兩造間實
    為附有買回權之買賣關係。
  (4)基於經驗法則，第八信用合作社為系爭土地之抵押權人暨其上建物之所有權人，
    實無與上訴人及黃林惠美成立信託關係之必要，上訴人上揭主張實有違經驗法則
    。從而，兩造間就系爭土地之法律關係為屬「買賣關係」，而非信託關係，彰彰
    甚明。
  (三)被上訴人確依八十三年十一月三日與上訴人、黃林惠美簽訂「契約書」之約定，
    計算系爭土地及其上建物之買回價格，並通知上訴人無誤：
  1.系爭土地取得成本：
  (1)系爭土地取得價格：
    查上訴人與黃林惠美將系爭土地出賣予第八信用合作社之買賣價格為四千零四十
    二萬元，另按第八信用合作社訂定放款利率計算，加計至八十四年十月三十日止
    之利息，計七百零四萬零三百八十三元，故土地取得價格合計為四千七百四十六
    萬零三百八十三元。
  (2)土地應繳稅費：
    上訴人、黃林惠美與法院標買價：就系爭土地簽訂之不動產買賣契約書，所應繳
    納之印花稅計一萬一千八百十四元；系爭土地移轉時之土地增值稅計五萬二千四
    百六十四元；八十二、八十三年系爭土地應繳納之地價稅計二萬四千一百九十六
    元；委託代書代辦費及土地登記相關規費計一萬九千八百六十四元；以上合計為
    十萬八千三百二十八元。
  (3)系爭土地依「契約書」約定，計算之成本總計為四千七百五十六萬八千七百一十
    一元。嗣被上訴人按前述系爭土地之成本金額，依其上建物各戶建物所占系爭土
    地之比例，分別計算各戶土地之買回價格，前經第八信用合作社多次以口頭方式
    通知上訴人及黃林惠美行使買回權，被上訴人復於八十七年五月二日以西園郵局
    第八十二號存證信函通知上訴人買回。
  2.關於系爭土地上建物之成本：
  (1)法院標買價：
    第八信用合作社向臺灣臺中地方法院標買系爭土地上未興建完成之建物（下稱Ｋ
    棟），拍定價格為二千七百五十六萬零六十元。
  (2)復工興建費用：
    第八信用合作社於標買Ｋ棟後，連同Ｌ、Ｍ棟共計六十戶建物一起興建，共同支
    出之興建費用計六千一百三十五萬四千九百八十一元，嗣按Ｋ、Ｌ、Ｍ棟各戶建
    物之坪數，比例分攤前揭興建費用，依此計算出Ｋ棟之復工興建費用計為一千四
    百零七萬三千一百三十六元（部分開支憑證因存放於臺中倉庫，前經九二一大地
    震，致資料佚失而未能提供）。
  (3)建築師費及應繳稅費：
    同前，此部分費用係由Ｋ、Ｌ、Ｍ棟計六十戶建物共同支出，計二百九十八萬零
    九百五十六元，嗣按Ｋ、Ｌ、Ｍ棟各戶建物之坪數，比例分攤前揭費用，依此計
    算出Ｋ棟之建築師費及應繳稅費計為六十八萬三千七百五十元（部分開支憑證因
    存放於臺中倉庫，前經九二一大地震，致資料佚失而未能提供）。
  (4)從而，依「契約書」所載計算Ｋ棟之成本，總計為四千二百三十一萬七千四百八
    十六元。嗣被上訴人依前揭成本，按Ｋ棟各戶建物之坪數，比例計算各戶建物買
    回價格，並如前所述，據此通知上訴人及黃林惠美買回。
  (四)就上訴人主張「債務不履行」之部分：
  1.被上訴人並無上訴人所主張之各項違約行為：
  (1)系爭契約書、備忘錄，由上訴人及黃林惠美共同與第八信用合作社簽訂，第八信
    用合作社並於八十四年十一月廿六日完成系爭工程後，即多次以口頭方式通知上
    訴人及黃林惠美行使買回權，惟其等均未依約買回，已如前述。又上訴人及黃林
    惠美不僅未行使買回權，並於編號K2、K3、K5、K6之房地買賣契約書上任見證人
    ，有買賣契約可稽。堪認上訴人指稱被上訴人違約擅自出售上開房地云云，與事
    實不符。
  (2)次查，被上訴人自八十七年一月一日因概括承受第八信用合作社全部營業及財產
    ，而承受上揭第八信用合作社與上訴人及黃林惠美所簽訂契約之權利義務後，旋
    即按系爭契約書及備忘錄之規定計算，除黃林惠美見證售出之房地外，其餘各戶
    房地之買回價格，於八十七年五月二日以西園郵局第八十二號存證信函通知上訴
    人及黃林惠美於文到之日起三個月內行使買回權。惟上訴人空言表示欲行使買回
    權，一再以被上訴人計算之價金不合理為由，未進行各項買回手續。基此，被上
    訴人更進一步於八十七年七月廿三日再次以第一六六號存證信函向上訴人說明房
    地之買回價金均係依契約書等所約定方式計算，若上訴人有任何疑義，應儘速前
    來會同檢視相關資料依約計算，以利買回事宜之進行。惟上訴人均未依此而行，
    猶未提出任何其認為依約合理之買回價金而行使買回權，顯無行使買回權之真意
    ，至為明確。顯見上訴人因未行使買回權已喪失權利，被上訴人並無任何違約行
    為之可言。
  (3)上訴人指稱被上訴人所報價金比擅自出售者高出一倍云云，亦顯與事實不符。蓋
    編號K2、K3、K5、K6之房地乃由黃林惠美見證售出，並非被上訴人擅自出售，已
    如前述；且該等房地之出售價格分別為八百三十萬元、七百一十萬元、六百九十
    萬元及六百六十萬元，並無上訴人所指遠低於被上訴人所訂買回價金之情事。是
    上訴人主張被上訴人違約云云，要無可採。
  (4)依上訴人與第八信用合作社合約之規定，被上訴人應履行之契約義務（給付）乃
    指「通知」上訴人行使買回權。被上訴人既依約踐行通知上訴人買回系爭房屋之
    程序，除口頭通知外，亦有存證信函附卷可證。是被上訴人已履行契約義務，無
    何給付不能情事。
  (5)退萬步言，縱認如上訴人所稱買回價格應經雙方會算（被上訴人否認之），被上
    訴人亦已履行該義務。蓋被上訴人業已多次通知上訴人行使買回權，上訴人於八
    十七年八月五日臺中二八支郵局第四○六號存證信函中亦自承其與被上訴人臺中
    分行之陳姓、周姓副理及黃經理歷經三十多次之協商。顯見被上訴人已與上訴人
    就買回之價格等各項細節早已多次溝通，然上訴人故意拖延，遲遲不具體表示意
    見，並於事後對雙方協商之事實矢口否認，顯有違誠信。
  2.倘上訴人主張其所謂之給付不能，係指其願意行使買回權，而因被上訴人已另行
    出賣而陷於無法給付。則上訴人除首應先證明其有資力買回系爭房地外，亦需就
    被上訴人無法給付，係因可歸責於被上訴人舉證以實說，始為合法。矧被上訴人
    既已依約通知上訴人買回，惟上訴人遲遲不願買回，因契約所約定之期限屆至，
    致上訴人喪失買回權。是上訴人無法買回系爭房地，厥因可歸責於上訴人之事由
    ，非可歸責被上訴人。是上訴人喪失買回權厥係可歸責於上訴人之事由所致。從
    而，上訴人請求被上訴人賠償損害，亦無理由。
  3.上訴人主張因無法回收資本及收取預期利益受有損害，與第八信用合作社及被上
    訴人之行為間欠缺因果關係：
  (1)上訴人雖主張上訴人與富山公司合建，富山公司倒閉後，富山公司之投資案由第
    八信用合作社承受，第八信用合作社乃與上訴人訂立契約書及備忘錄，約訂由第
    八信用合作社繼續建竣該房屋及通知及通知上訴人買回，第八信用合作社因之成
    為上訴人之債務人，第八信用合作社被合併後，由被上訴人概括承受第八信用合
    作社之前開權利義務，被上訴人因之成為上訴人之債務人云云。
  (2)惟上訴人主張其與黃林惠美曾與富山公司訂立「合資興建房屋協議書」（姑不論
    被上訴人否認之），合資於系爭土地上興建R.C.造四層樓房屋。系爭土地上於八
    十三年僅有營造至二層之未完成建物，經執行法院拍賣，由第八信用合作社以價
    金一億零三百六十八萬元取得系爭土地上未完成之建物所有權。基於債之相對性
    ，第八信用合作社並未因承購系爭土地上之建物，而承繼富山公司與上訴人及黃
    林惠美間之債權債務關係。是上訴人上揭主張，顯不足採。從而，上訴人主張其
    因無法回收資本及收取預期利益受有損害，實與第八信用合作社及被上訴人無涉
    。
  (五)上訴人主張「不當得利」之部分：
  1.上訴人為清償積欠第八信用合作社之債務，將系爭土地出賣予第八信用合作社，
    誠如前述，第八信用合作社基於土地所有權人之地位出資，於系爭土地上興建房
    屋，自為系爭建物之所有權人，被上訴人概括承受第八信用合作社之地位，本於
    所有權人之地位，將系爭房地出賣後收取價金，自屬有法律上之原因，而無任何
    不當得利之可言，上訴人空言主張被上訴人不當得利，顯無理由。
  2.其次，上訴人訴請返還不當利得或賠償之金額，固以其與富山公司間所定「合資
    興建協議書」應負擔之出資額為據，並提出相關匯款單據。然被上訴人除否認該
    協議書及其所提匯款申請書、土地增值稅繳款書、取款憑條暨黃芳枝於第三信用
    合作社活期存款存摺等單據之真正外，該協議書既係上訴人與富山公司所訂，與
    被上訴人及本件法律關係毫無關聯，上訴人自不得以此作為被上訴人不當得利（
    被上訴人否認之）所受損害之證明。是上訴人以該等協議書請求被上訴人返還不
    當得利云云，顯無理由。
  3.再者，縱認上訴人所主張之損害存在，惟上訴人至今尚未就其損害與被上訴人之
    所受利益間有何「因果關係」舉證證明，其訴顯屬無據。退步言之，即便兩造間
    成立不當得利，上訴人所得請求範圍應為被上訴人返還所受之利益，而非上訴人
    所受之損害，是上訴人之主張，依法無據。
  (六)上訴人雖又主張依系爭Ｋ棟房地已出賣之售價，計算其所有系爭土地之價值為二
    千八百七十七萬六千元，另依其與黃林惠美合夥比例計算，其應分攤負責之債務
    為一千八百九十六萬元，二者相較計算，其所受損害金額及加計法定利息為一千
    一百六十五萬六千五百元‧‧云云。然查：
  1.上訴人於本件前審及鈞院審理中均自認其與黃林惠美就系爭土地係屬合夥關係，
    故系爭土地即為合夥財產，應無疑義。再者，合夥所負擔之債務除為合夥全體之
    公同共有債務，而應以合夥財產負責外，如合夥財產不足清償合夥債務時，各合
    夥人對於不足清償之債務，尚須連帶負責，此參民法第六百八十一條規定自明．
    是系爭土地（即合夥財產）須共同分攤四千零四十二萬元之貸款債務，而非上訴
    人所述按其持分，分攤四千零四十二萬元債務之二分之一即二千零二十一萬元債
    務。
  2.系爭土地以系爭Ｋ棟房地已出賣之土地平均售價計算總價值，與上訴人及黃林惠
    美應共同負擔之合夥債務相較，系爭土地（即合夥財產）尚不足清償合夥債務，
    且就未足清償之合夥債務部分，上訴人及黃林惠美尚負有連帶清償責任。
  (1)系爭土地之總價值：
  系爭K2、K3、K5及K6房地之已出售之售價分別為八百三十萬元（上訴人誤載為八
    百六十八萬元）、七百一十萬元、六百九十萬元（上訴人誤載為六百六十萬元）
    及六百六十萬元（上訴人誤載為六百九十萬元），其中K5及K6房地售價有區分房
    屋及土地之售價（K5土地售價為三百五十五萬元、K6土地售價為三百四十五萬元
    ），依K5及K6土地售價占房地總售價之比例分別為五一．四五％及五二．二七％
    ，其平均值為五一．八六％，再依此推算K2及K3土地售價分別為四百三十萬元（
    即830萬元×51.86％≒430萬元，取至萬位數）及三六八萬元（即368萬元×
    51.86 ％≒368萬元，取至萬位數）。綜上，系爭K2、K3、K5及K6之土地售價分
    別為四百三十萬元、三百六十八萬元、三百五十五萬元及三百四十五萬元，土地
    售價合計為一千四百九十八萬元。
  另系爭K1、K7、K8、K9、K10、K11、K12及K13房地連同Ｌ棟及Ｍ棟房地，一併出
    售予許惜，合併後總售價為二億二千六百七十五萬元。是先按前揭土地售價占房
    地總售價之平均值為五一．八六％計算，土地總售價為一億一千七百五十九萬元
    （即22,675萬元×51.86％≒11,759萬元，取至萬位數），再按系爭K1、K7、K8
    、K9、K10、K11、K12及K13土地面積（90㎡＋61㎡＋147㎡＋87㎡＋53㎡＋57 ㎡
    ＋58㎡＋62㎡= 615㎡）占全部總出售土地面積（3009㎡）之比例，計算該Ｋ棟
    部分之土地售價為二千四百零三萬元（即1,175萬元×615㎡÷3009㎡= 2,403 萬
    元）。
  依系爭K2、K3、K5及K6之實際售價（一千四百九十八萬元）加計K1、K7、K8 、
    K9、K10、K11、K12及K13之實際售價（二千四百零三萬元），合計前揭土地實際
    售價為三千九百零一萬元（即1,498＋2,403=3,901），除以系爭K2、K3、K5 及
    K6之土地面積（80㎡＋74㎡＋68㎡＋62㎡=284㎡）加計K1、K7、K8、K9、K10 、
    K11、K12及K13土地面積（615㎡），合計土地面積為八九九平方公尺，估算系爭
    土地每平方公尺之單價約為四萬三千四百元（即3901÷899≒4.34萬元/每平方公
    尺）。
  從而，系爭土地總面積為一○四一平方公尺，按前揭估算之土地單價計算，系爭
    土地之總價值約為四千五百一十七萬九百四十元（即1041平方公尺×4.34萬元/
    每平方公尺≒4517.94萬元)。
  (2)上訴人及黃林惠美合夥應負擔之債務：
  依兩造於八十三年十一月三日所簽訂「契約書」所載，系爭土地應共同分攤之債
    務為四千零四十二萬元，為兩造所不爭執，倘加計截至八十四年十月三十日止積
    欠之利息約為七百零四萬元，則上訴人及黃林惠美合夥應負擔之債務合計為四千
    七百四十六萬元。
  再者，前揭四千零四十二萬元之貸款，倘再行加計自八十四年十一月一日起至八
    十八年七月份止之利息（共計三年九個月），利率按年利率百分之十計算（八十
    三、八十四年間之借款利率為百分之一○．七五、百分之一○．五，為便於計算
    ，一律按百分之十計算），計算所得之利息一千五百一十五萬七千五百元。基此
    ，上訴人及黃林惠美合夥應負擔之貸款債務，倘加計截至八十八年七月份止之利
    息，共計為六千二百六十一萬七千五百元。
  綜上，上訴人及黃林惠美合夥應負擔之貸款債務本金為四千零四十二萬元；如加
    計至八十四年十月三十日止之利息合計為四千七百四十六萬元；如加計至八十八
    年七月三十一日止之利息合計為六千二百六十一萬七千五百元。
  (3)系爭土地顯不足清償上訴人及黃林惠美合夥應負擔之貸款債務：
    如前所述，系爭土地之總價值為四千五百一十七萬九千四百元，顯不足清償上訴
    人及黃林惠美合夥應負擔之貸款債務四千七百四十六萬元（利息計算至八十四年
    十月三十日止）或六千二百六十一萬七千五元（利息計算至八十八年七月三十一
    日止），甚而，上訴人及黃林惠美就未足清償之債務二百二十八萬零六百元（利
    息計算至八十四年十月三十日止）、一千七百四十三萬八千一百元（利息計算至
    八十八年七月三十一日止）依法尚須連帶負責，足證系爭土地遠不足清償上訴人
    及黃林惠美合夥應負擔之貸款債務，上訴人何來受有損害。是上訴人主張之損害
    金額，於法無據，委無足採。
  (七)上訴人雖又主張：「被上訴人於民國八十七年五月二日寄送予上訴人之西園郵局
    第八二號存證信函中載明該K1房地已出售予第三人‧‧‧，卻又稱將該K1房地與
    其餘房地一併出售予許惜‧‧‧顯係臨訟串造‧‧‧」云云。惟查系爭編號K1之
    房地原本係由八信於八十五年二月十四日出賣予原買受人黃淑琴，是被上訴人於
    八十七年五月二日寄送予上訴人之西園郵局第八二號存證信函中載明該K1房地已
    出售予第三人，並無不實。嗣因黃淑琴無力負擔系爭房地，被上訴人遂於八十七
    年五月四日與黃淑琴達成協議，解除上揭之不動產買賣契約，有雙方所簽立之協
    議書可憑。則雙方解除買賣契約後，系爭K1房地既已由被上訴人收回，被上訴人
    於八十七年八月四日另將該K1房地連同其餘房地一併出賣與訴外人許惜，自屬合
    理正當。從而，被上訴人之說明並無任何矛盾不實之處，上訴人上揭主張，顯無
    可採。
三、證據：除援用第一審所提證據外，補提申請書、抵押權設定契約書及他項權利證
    明書、契約書、備忘錄、承諾書、存證信函、法院證明書、不動買賣契約書、協
    議書、建物計價明細表及建物成本計算表暨相關附件（均影本）為證。
丙、本院依聲請命被上訴人提出取得系爭土地金額、系爭房地Ｋ部分續建工程款明細
    帳、各項規費收據、臺中市○區○○○段六八一－一一等十四筆土地實際貸款金
    額及系爭房地興建成本等帳證資料，並通知證人即前臺中市第八信用合作社理事
    主席何樹及相關承辦人員到庭，俾究明本件事實。
    理      由
甲、程序方面：
一、按對於私法人或其他得為訴訟當事人之團體之訴訟，由其主事務所或主營業所所
    在地之法院管轄；又因契約涉訟者，如經當事人定有債務履行地，得由該履行地
    之法院管轄，民事訴訟法第二條第二項、第十二條分別定有明文。本件上訴人前
    與八信簽訂契約之地為台中市，而八信之總社亦設於台中市，關於契約之履行地
    自係以台中市為之，嗣經被上訴人概括承受八信之一切業務，則被上訴人自應承
    受上訴人與八信間之契約關係，以台中市為契約履行地，原審法院自屬有管轄權
    ，被上訴人在原審抗辯原審法院無管轄權，洵非有據，合先敘明。
二、再按訴狀送達後，原告不得將原訴變更或追加他訴，但請求之基礎事實同一及擴
    張或減縮應受判決事項之聲明者，不在此限，分別為民事訴訟法第二百五十五條
    第一項第二、三款所明定；該項規定，於第二審訴訟程序，亦有適用，同法第四
    百四十六條第一項亦定有明文。本件上訴人在原審起訴時係主張債務不履行及不
    當得利請求權，在本院則追加主張依侵權行為損害賠償請求權請求賠償，並將請
    求金額由八百五十萬元本息，減縮為八百四十九萬七千三百六十八元本息，揆諸
    首開說明，因其請求之基礎事實同一，所為訴之追加及聲明減縮並無不合，應予
    准許，無庸徵得被上訴人之同意，併予敘明。
乙、實體方面：
一、上訴人起訴主張：訴外人富山建設開發股份有限公司（下稱富山公司）向訴外人
    謝汶圳購買坐落台中市○區○○○段六八一—一一、六八一—一二地號土地二筆
    （下稱系爭土地）後，持向被上訴人之前手台中市第八信用合作社（下稱八信）
    抵押借款，富山公司並以該土地抵押借款後之剩餘價值（每坪十萬元）提供與上
    訴人及訴外人黃林惠美合建透天店鋪十二間，約定投資金額三千四百萬元，富山
    公司與上訴人及黃林惠美各二分之一，投資方式約定上訴人與黃林惠美共同出資
    一千七百萬元，富山公司因之將該二筆土地分割為七筆移轉過戶為上訴人及黃林
    惠美所有，嗣於八十二年二月二十六日雙方訂立「合資興建房屋協議書」，雖然
    訂約名義為「合資興建房屋協議書」，其實係將該土地出售與上訴人及黃林惠美
    ，並由上訴人與黃林惠美提出該地與富山公司合建，詎富山公司建至二樓即倒閉
    ，八信因之聲請法院拍賣地上房屋，由八信得標，八信乃於八十三年十一月三日
    與上訴人及黃林惠美訂立契約書，約定由上訴人及黃林惠美提供該七筆土地，信
    託登記為八信所有，由八信併就其拍得之未興建完成之房屋，繼續建築完成，建
    竣後，土地及房屋一併由上訴人及黃林惠美買回，再上開契約書第五條約定，上
    訴人及黃林惠美應於該十二棟房屋興建完成後一個月內，以所支出之全部成本為
    買賣價金買回，如未能於三個月內繳清上開買賣價金，則應無條件拋棄該買回權
    ，任由被上訴人處分，雙方復書立「備忘錄」，約定上開七筆土地係上訴人及黃
    林惠美之出資所有，信託登記為被上訴人名義，被上訴人續建透天店鋪十二棟，
    由上訴人及黃林惠美買回該房地。雖雙方約定合作之名義有時稱為「合建」，有
    時謂其為「信託登記」，甚至又稱為「買回」，其真意係指十二棟房屋建竣後，
    應由上訴人及黃林惠美買回，被上訴人不得拒絕，且上訴人及黃林惠美買回價格
    ，應依契約書第一條後段、第二條前段、第五條及承諾書之約定及經雙方會算。
    詎被上訴人於八十七年一月一日概括承受八信之權利義務後，未通知上訴人及黃
    林惠美行使購買權，遲至八十七年五月二日始以存證信函通知上訴人概括承受情
    事，及編號Ｋ一、Ｋ二、Ｋ三、Ｋ五、Ｋ六等五戶房地（下稱Ｋ一等五戶）房地
    業經出售之事，並自行計算編號Ｋ七、Ｋ八、Ｋ九、Ｋ十、Ｋ十一、Ｋ十二、Ｋ
    十三等房地及六八一之二四地號、六八一之七八地號土地（下稱Ｋ七等七戶房地
    ）價金，通知上訴人於函到三個月內買回，被上訴人未先通知上訴人行使買回權
    ，即擅自出售編號Ｋ一等五戶房地，又未依約與上訴人進行會算計算售價以利上
    訴人買回，復未依承諾書約定扣除二百五十萬元，被上訴人有違約行為至明，被
    上訴人擅自出售前開房地予第三人並已移轉所有權登記完畢，致上訴人無法行使
    買回權，上訴人因其契約不履行行為致受有損害，被上訴人卻因而獲有不當得利
    。按前開土地合計一千零九十三平方公尺（即三三一．二一二坪），以每坪十七
    萬四千四百元計算，土地價格為五千七百七十六萬三千三百七十二元，本件貸款
    債務為四千零四十二萬元，扣除承諾書中約定之二百五十萬元後，為三千七百九
    十二萬元，則土地價款餘額為一千九百八十四萬三千三百七十二元（00000000
    元-00000000元=00000000元），若加計自八十四年十月三十日即領得使用執照日
    起至八十八年八月十九日止（合計三年九月）之利息三百六十八萬元（00000000
    元×5%×3又3/4年=0000000元），則上訴人得請求損害賠償金額為一千一百七十
    六萬一千六百八十六元（[00000000元+0000000元]÷2=00000000元，00000000元
    ÷2=00000000元），爰依債務不履行、不當得利之法律關係，請求被上訴人賠償
    上訴人八百五十萬元本息（在本院追加侵權行為損害賠償請求權，並減縮為請求
    被上訴人給付八百四十九萬七千三百六十八元本息）等語。
二、被上訴人則以：系爭契約書、備忘錄，係由上訴人與黃林惠美共同與八信簽訂，
    八信於八十四年十一月二十六日完成前開房屋興建工程後，即曾多次以口頭方式
    通知上訴人及黃林惠美行使買回權，惟其均未依約買回，反居間賣出編號Ｋ二、
    Ｋ三、Ｋ五、Ｋ六之房地，黃林惠美並於編號Ｋ二、Ｋ五、Ｋ六之房地買賣契約
    書上擔任見證人，上訴人主張被上訴人違約擅自出售房地，顯與事實不符。被上
    訴人於概括承受八信之全部營業及財產後，即依契約書及備忘錄之約定，於計算
    除經上訴人居間賣出之房地以外之其餘房地價格後，發函通知上訴人限期買回，
    惟上訴人僅空言表示欲行使買回權，卻一再以被上訴人所計算之金額不合理為由
    ，未實際進行買回手續，被上訴人乃發函向上訴人說明價金計算方式，並告知上
    訴人如有疑義，應儘速前來會同檢視相關資料及依約會算，以利買回事宜之進行
    ，惟上訴人並未提出任何價金以行使買回權，其顯然並無行使買回權之真意，本
    件係上訴人未依約行使買回權，被上訴人並無違約至明。另被上訴人出售之房地
    價格並無過低情形，上訴人以此主張被上訴人違約，亦無可採。另上訴人依其與
    富山公司間簽定之「合資興建協議書」所定應負擔之出資額為其向被上訴人請求
    損害賠償之依據，然上開協議書並非真正，且係上訴人與第三人富山公司所簽訂
    ，與被上訴人無關，上訴人不得據以為向被上訴人請求損害賠償之依據。再本件
    係買賣關係，並非信託關係，上訴人為清償積欠八信之債務將系爭土地出賣與八
    信，八信基於所有權人之地位，將其興建坐落在系爭土地上之房屋出售，並無任
    何不當得利之可言。退一步言，縱認被上訴人應賠償上訴人，然系爭土地之價值
    為四千五百十七萬九千四百元（四萬三千四百元/每平方公尺單價×1041平方公
    尺=00000000元），前開土地應分擔之貸款債務為四千零四十二萬元，計至八十
    四年十月三十日止之利息為七百零四萬元，再加計自八十四年十一月起至八十八
    年七月份止之利息（三年九月）為一千五百十五萬七千五百元（按年利率百分之
    十計算），上訴人與黃林惠美應負擔之貸款債務為六千二百六十一萬七千五百元
    ，以之抵銷，系爭土地之價值尚不足清償其應負擔之債務，是上訴人並無損害可
    言等語，資為抗辯。
三、經查，兩造對於前開契約書、備忘錄、承諾書之真正及有會算買回權之約定等事
    實，並不爭執，並有前開契約書、備忘錄、承諾書影本在卷可稽，堪信為真實。
    是本件所應審究者為被上訴人有無依約通知上訴人進行會算及行使買回權﹖及被
    上訴人若未依約通知上訴人及與上訴人進行會算，上訴人是否受有損害及其損害
    額為何﹖經查：
(一)、上訴人主張編號Ｋ一等五戶房地未經通知上訴人買回，即行出售等情，業經證人
    黃林惠美在原審結證稱：「當初我是與甲○○合資的，因為富山建設倒閉，八信
    要求我們將土地過戶與他們，我們不同意，只是協議信託給八信，所以當初我們
    是協議以信託的方式，另外我們有約定買回，雙方約定買回須經成本會算，所謂
    會算是指由八信將所有成本詳細列出之後，通知我們表示是否有問題，並須待我
    們確認房子可以交屋之後才算完成，可是一直沒有通知我們，八信將Ｋ一等五戶
    出售的事情我不清楚，客戶不是我找的，八信找我當見證人是因我在做擋土牆的
    工程，我答應的條件是以房屋的售價中關於擋土牆等工程之成本費用來扣抵工程
    貸款的本金。八信部分並未事先通知我進行會算及買回，我當見證人部分是我有
    做擋土牆工程的部分，我當見證人的部分沒有轉知上訴人關於銀行出售房屋的事
    。」等語，被上訴人雖辯稱：前開五戶房屋係經通知黃林惠美買回後，經其仲介
    出售等語，然業經證人黃林惠美否認，被上訴人復未能提出其他具體事證說明確
    有通知行使買回權之情事，被上訴人辯稱其有通知行使買回權等語，自無可信。
    是上訴人主張被上訴人並未通知其行使對於編號Ｋ一等五戶房地之買回權，自堪
    憑信。
(二)、又上訴人主張其餘編號Ｋ七等七戶房地部分，未經通知上訴人進行會算即擅自計
    算價金通知上訴人買回等情，亦經證人蘇俊維證稱：「契約書、備忘錄是由我當
    見證人，契約書中有關買回的會算，係指於建物興建完成後，應由八信通知上訴
    人進行會算。所謂會算即須將所有成本攤開來計算，契約第五條訂有明文，即須
    經雙方會算同意金額。當初我有告知上訴人要通知上訴人進行會算，至於被上訴
    人有無進行我不清楚。備忘錄中類似信託的記載，當初雙方即有爭議，當時信託
    法也尚未訂立，至於爭議是買賣或信託兩造有爭執，所以訂下模糊的條文。整份
    文件的重點仍在買回的規定。契約書草稿是由八信草擬，經雙方和議簽訂。」等
    語，足認依據契約書之規定，雙方確有進行價格會算之約定，而被上訴人提出之
    系爭房地價格計算明細表中並未見有上訴人會算之記錄，被上訴人亦未提出其他
    相關事證以資說明雙方業經會算程序，則上訴人主張被上訴人未經會算程序，擅
    自決定買回價格之情，尚堪採信，被上訴人所辯，要難信為真實。又上訴人主張
    前開房地業經被上訴人出售予訴外第三人，其已無法行使買回權之事實，為兩造
    所不爭執，並有不動產買賣契約書影本等件在卷可稽，亦堪採信。
(三)、按損害賠償之發生原因，有為因債務不履行而發生之損害賠償（最高法院八十五
    年度台上字第二七五三號民事判決參照）。本件被上訴人明知兩造約定，其應就
    Ｋ一等五戶、Ｋ七等七戶房地通知上訴人行使買回權、竟未依約就Ｋ一等五戶部
    分通知上訴人買回、及就Ｋ七等七戶房地與上訴人進行會算買回價格，並將上開
    房地出售予第三人，致上訴人喪失買回機會，其有債務不履行之違約行為，上訴
    人自得依法請求被上訴人賠償其所受損害。再按當事人已證明受有損害而不能證
    明其數額或證明顯有重大困難者，法院應審酌一切情況，依所得心證定其數額，
    修正民事訴訟法第二百二十二條第二項定有明文。本件若上訴人未提供前開土地
    供興建房屋，致因被上訴人之違約行為而喪失其買回權，則其至少應仍保有該土
    地之所有權，是上訴人主張前開土地之價值扣除其負擔被上訴人銀行之貸款本息
    後之殘餘價值，為其所受損害額，尚非無據，爰併斟酌相關情況，依此計算上訴
    人所受損害額。查：
    (1)前開土地價值：上開土地價值依上訴人之計算為五千七百七十六萬三千三百七
    十二元（計算式詳事實欄上訴人陳述(八)２，以每平方公尺5.27萬即每坪17.44萬
    元計算，合計總面積為1093平方公尺即331.212坪，其計算式為：1093÷3.3平方
    公尺=331.212坪，17.44萬元×331.212坪=00000000元）；被上訴人則認其價值
    僅為四千五百十七萬九千四百元（計算式詳事實欄被上訴人陳述(六)，依其出售價
    格平均計算為每平方公尺4.34萬元，土地總面積為1041平方公尺，其計算式為：
    4.34萬元×1041平方公尺=00000000元），本院參酌被上訴人前手八信出售Ｋ二
    、Ｋ三、Ｋ五、Ｋ六等四戶房屋時，其中Ｋ二及Ｋ三並未分別註明房屋及土地售
    價各為何，僅Ｋ五及Ｋ六有分別載明房屋及土地出售價格，另其餘Ｋ七等七戶房
    地部分亦均未註明土地價格為何，故上訴人主張以Ｋ五及Ｋ六之土地價格為本件
    土地價格計算標準，核非無據。再查，上開Ｋ五房地售價為六百六十萬元，土地
    價款為三百五十五萬元，Ｋ六房地售價為六百九十萬元，土地價款為三百四十五
    萬元，依此比例計算其餘土地價款，則Ｋ二（總售價為八百六十八萬元）之土地
    價款為四百三十萬元，Ｋ三（總售價為七百十萬元）之土地價款為三百六十八萬
    元，以此計算，上開四戶房地總價款為一千四百九十八萬元，土地面積各為八十
    、七四、六八、六三平方公尺，共計二百八十四平方公尺，是其土地每平方公尺
    價款為五萬二千七百四十六元（00000000元÷284平方公尺=52746元）。再依前
    開契約第一條條文記載，系爭土地面積合計為一千零四十一平方公尺一節，有前
    開契約書影本在原審卷可稽，上訴人主張應負擔債務計列成本之土地面積合計為
    一千零九十三平方公尺，要難謂合。另系爭土地所應繳納之印花稅計一萬一千八
    百十四元、移轉登記時繳納土地增值稅五萬二千四百六十四元、八十二及八十三
    間之地價稅二萬四千一百九十六元、委託代書代辦費及土地登記相關規費一萬九
    千八百六十四元，合計為十萬八千三百二十八元，有被上訴人提出之收據等件影
    本在本院卷可稽，亦應計入土地取得成本。綜上所述，系爭土地價值為五千五百
    零一萬六千九百十四元（[52746元×1041平公尺]+108328元=00000000元+108328
    元=00000000元）。
  (2)前開土地貸款本息總額：兩造對於上訴人與黃林惠美應負擔之貸款金額為四千零
    四十二萬元，且經記載於契約書之事實並不爭執，並有契約書影本一份在原審卷
    可稽（見原審卷第二四頁正反面），堪信為真實。再兩造於承諾書中約定：「．
    ．就本案全部土地及建物會算成本計價買回時，由會算所得之成本扣除新台幣貳
    佰伍拾萬元後，為其買回之價金，．．」等語，有承諾書影本一份在原審卷為證
    ，是本件計算前開債務時，自應依兩造約定扣除二百五十萬元，依此計算上訴人
    及黃林惠美應負擔之債務金額為三千七百九十二萬元（00000000元-0000000元=
    00000000元）。再兩造係於八十三年十一月三日簽訂契約書時確認上訴人與黃林
    惠美應負擔之債務金額，及前開房屋係於八十四年十月三十日興建完成取得使用
    執照等情，為兩造所不爭執，並有契約書、使用執照影本在卷為憑，若被上訴人
    依約於興建完成後通知上訴人進行會算並行使買回權，上訴人於會算買回價金並
    行使買回權後即無庸再繼續負擔八十四年十月三十日翌日以後之債務利息，該部
    分利息不應由上訴人及黃林惠美負擔。據依此計算，本件上訴人及黃林惠美應負
    擔自八十三年十一月三日起至八十四年十月三十日翌日（353／360年）止之利息
    ，其約定利率依年息百分之十計算（見本院卷(一)第一一０頁所載，利率為年息百
    分之十．七五、百分之十．五，依被上訴人主張減縮為年息百分之十計算），上
    訴人主張年息為百分之五，惟未舉證以實其說，自無可採。據此計算，本件上訴
    人及黃林惠美應負擔利息為三百七十一萬八千二百六十七元（ 00000000元×10%
    ×353/360年=0000000元 ）。是本件應予扣除者為三千七百九十二萬元本金及三
    百七十一萬八千二百六十七元利息，合計為四千一百六十三萬八千二百六十七元
    。
  (3)綜上所述，前開土地之殘餘價值為一千三百三十七萬八千六百四十七元（
    00000000元-00000000元=00000000元），依上訴人自承其與黃林惠美間合夥比例
    各二分之一計算，上訴人所受損害額為六百六十八萬九千三百二十四元（
    00000000 元÷2=0000000元）。
四、綜上，上訴人依債務不履行之法律關係，自得請求被上訴人賠償損害。從而，上
    訴人請求被上訴人給付六百六十八萬九千三百二十四元，及自起訴狀繕本送達翌
    日即八十八年八月二十八日起至清償日止，按年息百分之五計算之利息部分，尚
    無不合，應予准許，逾此金額之請求，則有未洽，不應准許。原審就上開應准許
    部分，為上訴人敗訴判決，核有未洽，上訴論旨，指摘原判決此部分不當，為有
    理由，應由本院予以廢棄改判如主文第二項所示。至上開不應准許部分，原審為
    上訴人敗訴判決及駁回其假執行之聲請，核無不合，上訴人指摘原判決此部分不
    當，為無理由，應予駁回。
五、本判決所命給付部分，兩造均陳明願供擔保請求准免為假執行之宣告，均無不合
    ，爰分別酌定相當擔保金額，併宣告之。
六、本件事證已臻明確，兩造其餘舉證及攻擊防禦方法，對判決結果不生影響，不予
    一一論列，併此明。
據上論結：本件上訴為一部有理由，一部無理由，依民事訴訟法第四百四十九條第一
項、第四百五十條、第七十九條但書、第四百六十三條、第三百九十條第二項、第三
百九十二條，判決如主文。
中      華      民      國    九十二    年      六      月      三      日
~B1民事第七庭審判長法  官  簡清忠
~B2                法  官  盧江陽
~B3                法  官  陳賢慧
右為正本係照原本作成。
如對本判決上訴，須於收受判決送達後二十日內向本院提出上訴書狀，其未表明上訴
理由者，應於提出上訴後二十日內向本院提出上訴理由書（須按他造人數附具繕本）
，並繳納送達用雙掛號郵票拾份（每份拾肆元）。
上訴時應提出委任律師或具有律師資格之人之委任狀；委任有律師資格者，另應附具
律師及格證書及釋明委任人與受任人有民事訴訟法第四百六十六條之一第一項但書或
第二項（詳附註）所定關係之釋明文書影本。
~B                書記官  瑞芳
中      華      民      國    九十二    年      六      月      五      日
附註：
民事訴訟法第四百六十六條之一（第一項、第二項）
對於第二審判決上訴，上訴人應委任律師為訴訟代理人。但上訴人或其法定代理人具
有律師資格者，不在此限。
上訴人之配偶、三親等內之血親、二親等內之姻親，或上訴人為法人、中央或地方機
關時，其所屬專任人員具有律師資格並經法院認為適當者，亦得為第三審訴訟代理人
。
                                                                        Ｙ


司法院資訊處製作；財團法人民間司法改革基金會備份。
